【裁判字號】    97,判,638
【裁判日期】    970630
【裁判案由】    贈與稅
【裁判全文】
最  高  行  政  法  院  判  決
                                       97年度判字第638號
上  訴  人  甲○○
訴訟代理人  吳紹衍律師
被 上訴 人  財政部臺灣省中區國稅局
代  表  人  趙榮芳
上列當事人間贈與稅事件，上訴人對於中華民國96年2月8日臺中
高等行政法院95年度訴字第633號判決，提起上訴。本院判決如
下：
    主  文
上訴駁回。
上訴審訴訟費用由上訴人負擔。
    理  由
一、上訴人於民國87年間陸續購買復華商業銀行有限公司（原亞
    太商業銀行，下稱復華銀行）無記名可轉讓定期存單（下稱
    NCD），到期由其子林克彥及林克政2人無償兌領，合計兌領
    新臺幣（下同）137,300,000元，案經財政部賦稅署查獲通
    報被上訴人據以核定上訴人87年度贈與總額為137,300,000
    元，應納稅額60,265,000元，並依遺產及贈與稅法第44條前
    段規定，按核定應納稅額處1倍之罰鍰60,265,000元。上訴
    人不服，循序提起行政訴訟。
二、上訴人起訴主張：上訴人為分散存款避免遭覬覦及分散利息
    所得，而於86年間以子林克彥、林克洋、林克政等3人名義
    於復華銀行開立帳戶，並自87年起陸續將上訴人所購買該銀
    行之NCD到期所生之利息存入上開帳戶，存入之利息仍由上
    訴人支配使用，NCD本金則換單續存，存單存放於上訴人向
    彰化商業銀行（下稱彰銀）南臺中分行租用之保管箱中，並
    無贈與之意。被上訴人以上訴人於前述NCD兌領處蓋用其代
    林克彥等人刻製之印章，即認定林克彥等受贈前開NCD本金
    ，實有違誤。為此訴請判決撤銷訴願決定、復查決定及原核
    定。
三、被上訴人則以：上訴人於87年間陸續購買復華銀行NCD，到
    期由其子林克彥、林克政無償兌領，87年合計兌領17筆137,
    300,000元，且相關利息由復華銀行以林克彥等人為所得人
    辦理扣繳，並將稅後利息轉入其帳戶，渠等於辦理綜合所得
    稅時亦將系爭NCD利息列入申報或經核定為其利息所得，是
    林克彥等2人已取得系爭NCD之所有權，並就其取得款項為處
    分行為。被上訴人認上開款項為上訴人之贈與，核定補徵稅
    款，並按核定應納稅額處1倍罰鍰，與遺產及贈與稅法第24
    條第1項及第44條前段規定無違等語，資為抗辯，求為判決
    駁回上訴人之訴。
四、原審斟酌全辯論意旨及調查證據結果，以：按「凡經常居住
    中華民國境內之中華民國國民，就其在中華民國境內或境外
    之財產為贈與者，應依本法規定，課徵贈與稅。」「本法稱
    財產，指動產、不動產及其他一切有財產價值之權利。」「
    本法稱贈與，指財產所有人以自己之財產無償給予他人，經
    他人允受而生效力之行為。」「除第20條所規定之贈與外，
    贈與人在1年內贈與他人之財產總值超過贈與稅免稅額時，
    應於超過免稅額之贈與行為發生後30日內，向主管稽徵機關
    依本法規定辦理贈與稅申報。」「納稅義務人違反第23條或
    第24條之規定，未依限辦理遺產稅或贈與稅申報者，按核定
    應納稅額加處1倍至2倍之罰鍰；……。」分別為行為時遺產
    及贈與稅法第3條第1項、第4條第1項、第2項、第24條第1項
    、第44條前段所明定。上訴人不服原處分，訴請撤銷，經查
    ：租稅稽徵程序，稅捐稽徵機關雖依職權調查原則而進行，
    惟有關課稅要件事實，多發生於納稅義務人所得支配之範圍
    ，稅捐稽徵機關掌握困難，為貫徹公平合法課稅之目的，因
    而課納稅義務人申報協力義務（司法院釋字第537號解釋意
    旨參照）；而動產之移轉，其原因包括贈與、信託、借貸等
    ，納稅義務人對於稅捐案件有申報協力義務，因此在贈與稅
    之查核，稅捐稽徵機關只須證明資金移轉之事實存在，在納
    稅義務人未能舉證證明其並非無償移轉（借貸、信託）之情
    形下，原則上稅捐稽徵機關即得課徵贈與稅。本件上訴人所
    購買系爭NCD，到期由其子林克彥及林克政2人無償兌領，87
    年度合計兌領137,300,000元，且相關利息由給付人復華銀
    行以該2人為所得人辦理扣繳，稅後利息轉入渠等帳戶，所
    孳生之利息，業分別由林克彥等2人於辦理綜合所得稅結算
    申報時，列入申報或於事後經核定為渠等之利息所得；渠等
    於兌領系爭NCD後，復就該資金以渠等名義登記購買NCD，到
    期仍由該2人分別兌領，且系爭NCD之利息累積後續購之NCD
    亦分別由渠等分別兌領，足證林克彥等2人已取得系爭NCD之
    所有權，並就取得之資金為處分行為，被上訴人核定本次贈
    與金額為137,300,000元，應納稅額60,265,000元，且上訴
    人未依限辦理贈與稅申報，並按核定應納稅額60,265,000元
    加處1倍之罰鍰計60,265,000元，揆諸上開規定及說明，並
    無違誤。上訴人主張係消極信託，惟消極信託仍屬信託行為
    之一種，依信託法第1條規定：稱信託者，謂委託人將財產
    權移轉或為其他處分，使受託人依信託本旨，為受益人之利
    益或為特定之目的，管理或處分信託財產之關係。是信託行
    為應符合上開規定之特徵，以委託人與受託人有信託之合意
    為前提，但上訴人之子3人於原審法院95年12月26日準備程
    序庭中均明均不知有NCD事宜，配合開戶並不知係為了NCD
    信託，已否認與上訴人間有消極信託關係；且上訴人之子林
    克彥明與上訴人間有財產糾紛，經臺中市西區調解委員會
    調解成立，其調解內容為上訴人之子林克彥仍有284,825,55
    0元由上訴人受託保管，故上訴人有幫上訴人之子代管存摺
    、印章之情事，並非上訴人所主張之消極信託事宜；參諸本
    院62年判字第127號判例意旨，動產所有權之歸屬，原以占
    有為要件，上訴人將NCD本金存入其子之銀行帳戶，即符合
    占有要件，其所有權應屬上訴人之子所有，上訴人之子無反
    對之意思表示，且又將各存款利息併同申報綜合所得稅，足
    見雙方贈與契約業已成立。而上訴人占有存摺及印章，無非
    代其子管理，並不致發生所有權移轉之效果，亦不能阻卻上
    訴人之子享有動產所有權之經濟效益。上訴人主張其間之法
    律關係，係屬消極信託契約，並非可採等為其判斷之基礎，
    並說明其證據之取捨及未採兩造其餘攻防方法之理由，而以
    上訴人之訴為無理由，予以駁回。
五、本院查：原判決業明其證據取捨、認定事實、及論斷之依
    據及理由，並無判決不備理由、理由矛盾或認定事實違反論
    理、經驗法則、不憑證據情事。司法院釋字第537號解釋，
    雖係就房屋稅條例第7條之申報協力義務為解釋，惟該解釋
    文所稱「租稅稽徵程序，稅捐稽徵機關雖依職權調查原則而
    進行，惟有關課稅要件事實，多發生於納稅義務人所得支配
    之範圍，稅捐稽徵機關掌握困難，為貫徹公平合法課稅之目
    的，因而課納稅義務人申報協力義務」於其他租稅稽徵，情
    形相同者，自可參酌。原判決援引該解釋，難謂有何矛盾。
    上訴人所引本院79年度判字第2096號、91年度判字第1436號
    、96年度判字第34號、93年度判字第1519號判決、最高法院
    88年度台上字第1725號、93年度台上字第1357號、94年度台
    上字第953號判決、臺灣高等法臺中分院89年度重上更字第2
    號判決、原審法院95年度訴字第628、629號判決、95年度訴
    字第705號和解書及高雄高等行政法院91年度訴字第519號判
    決，均非本院判例，無拘束本件之效力，且案情未儘相同，
    尚難執為有利上訴人裁判之依據。學者之法律見解，僅可供
    參考，亦不具拘束力。另原審法院90年度訴字第1575號及第
    1576號贈與稅事件，係關於上訴人於83年及86年間以所有可
    轉讓定期存單解約，為其子購買股票或繳納增資款，經認定
    係贈與，上訴人於上開事件主張其名義之定期存單係受其子
    信託云云，而提出前開調解書為證，上開判決以該調解書係
    於該案查獲後作成，而未採信上訴人之主張。本件原判決援
    引該調解書，係以上訴人既於該案主張係受其子之信託，適
    足以佐證上訴人並無信託其子之事實，並無背論理或經驗法
    則可言。上訴人執此上訴，並無可採，其復執陳詞，併就原
    審取捨證據，認定事實之職權行使，指摘原判決未當，聲明
    廢棄，非有理由，應予駁回。
六、據上論結，本件上訴為無理由。依行政訴訟法第255條第1項
    、第98條第1項前段，判決如主文。
中    華    民    國    97    年    6     月    30    日
                    最高行政法院第三庭
                        審判長法官  黃  璽  君
                              法官  林  茂  權
                              法官  侯  東  昇
                              法官  鄭  忠  仁
                              法官  黃  本  仁
以  上  正  本  證  明  與  原  本  無  異
中    華    民    國    97    年    7     月    2     日
                              書記官  邱  彰  德


司法院資訊處製作；財團法人民間司法改革基金會備份。
